【裁判字號】    98,訴,191
【裁判日期】    980626
【裁判案由】    返還不當得利
【裁判全文】
臺灣彰化地方法院民事判決  98年度訴字第191號
原      告  邱煥火即祭祀公業邱烋管理人
訴訟代理人  邱垂勳律師
被      告  甲○○
訴訟代理人  乙○○
上列當事人間請求返還不當得利事件，本院於民國98年6月9日言
詞辯論終結，判決如下：
    主      文
被告應給付原告新臺幣壹佰玖拾捌萬捌仟零伍拾陸元，及自民國
九十七年十二月二十四日起至清償日止，按年息百分之五計算之
利息。
訴訟費用由被告負擔。
本判決於原告以新台幣陸拾柒萬元為被告供擔保後，得假執行；
但被告如以新台幣壹佰玖拾捌萬捌仟零伍拾陸元為原告供擔保後
，得免為假執行。
    事實及理由
一、被告經合法通知，無正當理由未於最後言詞辯論期日到場，
    查無民事訴訟法第386條各款所列情形，爰依原告聲請，由
    其一造辯論而為判決。
二、本件原告起訴時係請求被告應給付原告新臺幣（下同）2,26
    8,558元及自起訴狀繕本送達翌日起至清償日，按年利率百
    分之5計算之利息，嗣於訴狀送達後98年5月12日本院言詞辯
    論時，減縮請求為被告應給付原告1,988,056元及上開法定
    利息，核為減縮應受判決事項之聲明，合於民事訴訟法第25
    5條第1項第3款之規定，應予准許，合先敘明。
三、原告起訴主張：
  (一)坐落彰化縣永靖鄉○○段124地號、面積1443.93平方公尺及
    同地段127地號、面積2585.08平方公尺及同地段159地號、
    面積817.27平方公尺等三筆土地（以下簡稱系爭土地）為原
    告所管理之「祭祀公業邱烋」所有，「祭祀公業邱烋」之前
    任管理人邱魏才於日據時期大正8年1月11日（即民國8年1月
    11日）死亡後，因「祭祀公業邱烋」之派下員眾多且分散各
    地，致久久未能合法選出繼任之管理人，造成「祭祀公業邱
    烋」名下所有包括系爭三筆土地在內之多筆土地遭人無權占
    有使用，原告邱煥火於95年1月間經「祭祀公業邱烋」之派
    下員完成連署同意選任為新任管理人，並於95年2月3日經主
    管機關彰化縣永靖鄉公所同意備查為新任管理人；原告於接
    任「祭祀公業邱烋」管理人乙職後，即對於「祭祀公業邱烋
    」所有遭人無權占有之土地進行清查，並先行對於訴外人即
    彰化縣永靖鄉農會無權占有「祭祀公業邱烋」所有坐落彰化
    縣永靖鄉○○段1005、1011地號等二筆土地之不當得利返還
    爭議事件進行訴訟催討，案經鈞院95年度重訴字第116號、
    台灣高等法院台中分院96年度重上字第121號及最高法院97
    年度台上字第2195號等三審裁判，判決彰化縣永靖鄉農會應
    給付原告不當得利新台幣702萬9723元之本息確定，而被告
    甲○○至遲自民國50年間起即無權占有系爭土地，並在其上
    栽種農作物或園藝作物以銷售獲利。
  (二)按「無法律上之原因而受利益，致他人受損害者，應返還其
    利益。」、「無權占有他人之土地，可能獲得相當於租金之
    利益為社會通常之觀念。」民法第179條及最高法院61年台
    上字第1695號判例分別著有明文。又按「地租不得超過地價
    百分之八，……前項地價指法定地價，未經依規定地價之地
    方，指最近三年之平均地價。」、「土地所有權人依本法所
    申報之地價，為法定地價。」土地法第110條、第148條亦分
    別定有明文；再按不當得利返還請求權之時效期間，依民法
    第125條規定應為一般時效期間15年；從而，原告就被告長
    達數十年無權占有使用系爭三筆土地以從事農作或園藝作物
    之事實，僅採法定地租最高限額之半數即申報地價百分之四
    計算，被告於系爭土地每年相當於租金而應返還之不當得利
    數額，並請求被告返還其自83年1月1日起至97年12月31日止
    ，前後計十五年相當於租金之不當得利返還數額。被告於系
    爭124、127、159地號三筆土地上種植園藝植栽等作物之實
    際面積，經鈞院98年4月17日會同地政機關履勘測量並製有
    土地複丈成果圖，依該圖示所載之主要園藝植栽等經濟作物
    區域面積為：124地號部分為編號Ｂ面積1423.78平方公尺、
    127地號部分主要為編號Ｄ面積2010.24平方公尺、159地號
    部分為編號Ａ面積746.92平方公尺，至於其他零星園藝植栽
    位於127地號土地上編號D1巷道旁之編號D2、D3等區及位於
    125地號土地上祠堂建物旁之編號C、C1等區之苗木或果樹，
    應非主要經濟作物之植栽區域；原告願僅就被告於系爭124
    、127、159地號三筆土地上之主要園藝經濟作物區域即編號
    Ｂ、Ｄ、Ａ等三區域之面積土地計算本件不當得利。
  (三)系爭三筆土地之83年至97年間之申報地價如附表所示，請求
    該三筆土地上編號Ｂ、Ｄ、Ａ部分面積十五年（民國83年1
    月1日起至97年12月31日止）不當得利數額之計算：1.系爭
    124 地號土地編號Ｂ面積1423.78平方公尺土地部分：(1)83
    年1月1日起至83年6月30日止之6個月 (0.5年)期間：416元/
    ㎡（申報地價）×1423.78㎡×4%×0.5年=11845元(2)83年7
    月1日起至95年12月31日止之12年又6個月 (12.5年)期間：4
    24元/㎡×1423.78㎡×4%×12.5年=301841元(3)96年1月1日
    起至97年12月31日止之2年期間：456元/㎡×1423.78㎡×4%
    ×2年=51939元(4)合計以上三時段前後15年之不當得利數額
    為365625元（11845+301841+51939=365625）。2.系爭127地
    號土地編號D面積2010.24平方公尺土地部分：(1)83年1月1日
    起至83年6月30日止之6個月（0.5年）期間：518.4元/㎡（
    申報地價）×2010.24㎡×4%×0.5年=20842元(2)83年7月1日
    起至92年12月31日止之9年又6個月（9.5年）期間：530元/
    ㎡×2010.24㎡×4%×9.5年=404862元(3)93年1月1日起至95
    年12月31日止之3年期間：493元/㎡×2010.24㎡×4%×3年
    =118925元(4)96年1月1日起至97年12月31日止之2年期間：52
    4元/㎡×2010.24㎡×4%×2年＝84269元(5)合計以上四時段
    前後15年之不當得利數額為628896元（20842+404862+11892
    5+84269=628896）。3.系爭159地號土地編號A面積746.92平
    方公尺土地部分：(1)83年1月1日起至83年6月30日止之6個月
    （0.5年）期間：2387.2元/㎡（申報地價）×746.92㎡×4%
    ×0.5年=35660元(2)83年7月1日起至92年12月31日止之9年又
    6個月（9.5年）期間：2453元/㎡×746.92㎡×4%×9.5年=6
    96233元(3)93年1月1日起至95年12月31日止之3年期間：1749
    元/㎡×746.92㎡×4%×3年=156763元(4)96年1月1日起至97
    年12月31日止之2年期間：1755.2元/㎡×746.92㎡×4%×2
    年=104879元(5)合計以上四時段前後15年之不當得利數額為
    993535元（35660+696233+156763+104879=993535元）。4.
    合計本件系爭三筆土地編號B、D、A區域土地面積十五年之
    不當得利數額為198萬8056元（365625+628896+993535=0000
    000）。
  (四)查「祭祀公業邱烋」之申報，始於74年12月28日由部分派下
    員代表即訴外人邱家澳向彰化縣永靖鄉公所提出申請，而永
    靖鄉公所依法於75年1月3日以永鄉民字第42號代為公告，公
    告期間經其他派下員提出異議，致申報案全案進入司法訴訟
    程序，此有彰化縣永靖鄉公所於95年11月24日以永鄉社字第
    0950013406號函覆  鈞院另案95年度重訴字第116號原告與
    彰化縣永靖鄉農會間請求返還不當得利事件乙案之函文說明
    二之內容可參。次派下員邱鎮江等人提出請求確認派下員事
    件部分：本件確認派下員訴訟，案經鈞院75年訴字第1505號
    、台灣高等法院台中分院75年上字第498號、最高法院76年
    台上字第1495號判決確認邱鎮紅等三人為祭祀公業邱烋派下
    員；)派下員邱玉振等人提出請求確認派下權存在事件部分
    ：本件確認派下權存在訴訟，案經鈞院79年重訴字第35號、
    台灣高等法院分院85年度重上更(一)字第12號、最高法院91年
    度台上字第2534號判決確定邱玉振等人之祭祀公業邱烋派下
    權存在。原告祭祀公業邱烋之管理人邱煥火即係依照前開二
    件確認派下權存在之確定判決做為派下權無爭議之派下現員
    彙整基礎，並依前開判決確定後而發生之派下權繼承事實製
    作派下員系統表及製作「祭祀公業邱烋派下員變動名冊」向
    彰化縣永靖鄉公所辦理「祭祀公業邱烋」申報案，並依相關
    法定程序申請核發取得「派下證明書」，此有彰化縣永靖鄉
    公所前開另案訴訟中之函文說明欄一、二之內容及94年4 月
    19日以永鄉社字第0940004246號核發之派下證明書可稽，此
    即本公業派下員變動名冊彙整派下全員541名派下員之源委
    。本公業管理人邱煥火因管理人選任爭議涉嫌偽造文書乙案
    ，業經台灣高等法院台中分院97年度上訴字第725號為無罪
    判決確定，原告邱煥火因前開管理人選任爭議而於另案民事
    確認管理權不存在訴訟，雖案仍由鈞院97年度訴字第162 號
    乙案審審理中，惟因該案影響管理人選任票數之爭議票數僅
    有8名派下員，故退一步言之，縱使扣除前開有爭議之8名派
    下員選任票數，邱煥火獲得選任為管理人之票數仍有379 票
    （按全部選任票數387票減掉8票後，仍有379票），依然超
    過全體派下員541名之半數，故其經過半數派下員選任取得
    管理人之資格並不受影響等情。並聲明：1.被告應給付原告
    1,988,056元及自起訴狀繕本送達翌日起至清償日起按年息
    百分之5計算之利息；2.願供擔保，請准宣告假執行。
四、被告則以：原告偽造祭祀公業派下員選任同意書，向永靖鄉
    公所申請核發派下全員證明書，永靖鄉公所對此並無審認權
    ，而發給派下全員證明書，原告進而向員林地政所登記其為
    管理人，其管理人之登記自非合法，原告自稱為祭祀公業管
    理人，但四年內皆藉故不召開派下員大會，更無章程及規約
    ，原告之管理權不存在，經派下員邱正吉及被告提起確認管
    理權不存在之訴，本件訴訟應於該案件判決確定前停止訴訟
    ，原告管理權不存在，提起本訴其當事人不適格至明。又系
    爭土地為香燈地之一部分，祭祀公業之宗祠由被告之父受託
    燒香點火而可無償使用系爭土地，該宗祠之修建費、七分餘
    地之地價稅由被告之父支付，期間數十餘年亦無派下員表示
    異議等語置辯。並聲明：1.原告及其假執行之聲請均駁回；
    2.如受不利之判決，請准供擔保，免為假執行。
五、查原告主張坐落彰化縣永靖鄉○○段124地號、面積1443.94
    平方公尺、同段127地號、面積2585.08平方公尺及同地段15
    9地號、面積817.27平方公尺等三筆土地為祭祀公業邱烋所
    有，被告占用如附圖所示Ａ部分面積746.92平方公尺（159
    地號土地上）種植龍柏及黑板樹、Ｂ部分面積1423.78平方
    公尺（124地號土地上）種植桂花、Ｄ部分面積2010.24平方
    公尺（127地號土地上）種植桂花、鐵樹、龍柏等情，業據
    原告提出土地登記簿謄本為證，並經本院會同員林地政事務
    所派員至現場測量勘驗屬實，製有勘驗筆錄及員林地政事務
    所98年4月20日複丈成果圖附卷足憑，復為被告所不予爭執
    ，原告此部份之主張堪信為真。
六、又查，祭祀公業邱烋之前任管理人邱魏才日據時代大正8年1
    月11日死亡後，未合法選任繼任之管理人，原告邱煥火於95
    年1月間始經祭祀公業派下員完成連署同意選任其為新任管
    理人，並於同年2月3日經彰化縣永靖鄉公所同意備查原告邱
    煥火為新任管理人，亦有土地登記謄本可稽，雖原告邱煥火
    之管理權經部份派下員提起確認管理權不存在之訴訟，尚於
    本院審理中，惟於該案尚未判決原告邱煥火無管理權存在確
    定以前，原告邱煥火以祭祀公業管理人之身分提出本件訴訟
    並無當事人不適格之情事存在，併此敘明。
七、另查，原告主張被告無權占用系爭三筆土地如前所述之面積
    種植園藝植栽，被告則辯稱：因同地段125地號土地建有邱
    氏宗祠，侍奉歷代祖先神位供派下員祭祀之用，並委由被告
    之父固定負責管理、清掃、燒香、點火等工作，公業則以七
    分餘地提供被告之父無償建屋居住或耕作收益使用做為對價
    ，即為俗稱之「香燈田」，故被告係延襲而使用系爭土地云
    云，惟此業經原告否認在卷，被告固提出「財團法人邱烋公
    祭祀公業對邱家濯報告書之答辯」及邱家濯為具狀人之邱烋
    公祭祀公業財產清理情形等文件各一份為證，然上開答辯文
    件之答辯人係財團法人邱烋公祭祀公業籌備委員會主任委員
    邱俊明（答辯人欄並無邱俊明之簽名或蓋章，難辨真偽），
    清理情形報告之具狀人則為邱家濯，其二人均非祭祀公業邱
    烋之管理人，而祭祀公業邱烋亦非財團法人邱烋公祭祀公業
    ，是上開文件中記載之內容其證明力殊嫌薄弱，礙難採信；
    況祭祀公業之財產為全體派下員公同共有，依民法第828條
    第2項之規定，公同共有物之處分及其他之權利行使，應得
    公同共有人全體之同意，被告既未說明其先祖係經受何人之
    委託管理宗祠，復未舉證證明其先祖占用系爭土地係經前任
    祭祀公業管理人邱魏才或全體派下員之同意，故被告所為之
    前開抗辯洵無足採。
八、再查，被告占用系爭土地種植樹木園藝，既未舉證證明有正
    當權源存在，依社會通常觀念，無權占有他人之土地可獲得
    相當於租金之利益，並使土地所有人受有相當於租金之損害
    ，故原告主張被告自占有時即獲有相當於租金之利益，自屬
    可採。又依土地法第105條準用同法第97條之規定，建築基
    地之租金，按申報總價額年息百分之十計算，土地法第97條
    規定所謂土地價額係指法定地價而言，為土地法施行法第25
    條所定。而法定地價係土地所有人依土地法規定所申報之地
    價，在平均地權條例施行區域，係指土地所有權人於地政機
    關舉辦規定地價或重新規定地價時之公告申報期間內自行申
    報之地價，如土地所有權人未於公告期間申報地價者，以公
    告地價百分之80為其申報地價，同法第148條、152條及第
    160條亦有明文。再者基地租金之數額，除以基地申報地價
    為基礎外，尚須斟酌基地之位置，工商業繁榮之程度，承租
    人利用基地之經濟價值及所受利益等項。查被告占用之系爭
    三筆土地中僅159地號土地上如附圖所示編號Ａ部分之東北
    側面臨省道縱貫線，其餘占用之如附圖所示Ｂ、Ｄ部分均與
    公路尚有一段距離，且僅有一小巷道可供通行（即附圖所示
    D1部分），被告雖於上開部分土地上栽種經濟作物，惟其並
    無以此經濟作物出售獲利之情事，是原告依申報地價百分之
    4計算相當於租金之損害尚稱允妥。本件原告起訴請求自83
    年1月1日起至97年12月31日止15年內之租金利益，系爭124
    、127、159地號土地之申報地價如附表所示，則被告因無權
    占用系爭土地如附圖所示編號Ａ、Ｂ、Ｄ部分，獲得相當於
    租金之利益15年共計為0000000元｛〈1423.78×（416×0.5
    ＋424×12.5＋45 6×2）×4%〉＋〈2010.24×（518.4×0.
    5＋530×9.5＋493×3＋524×2）×4%〉＋〈746.92×（238
    7.2×0.5＋2453×9.5＋1749×3＋1755×2）×4%〉＝00000
    00｝。
九、綜上所述，被告無權占用系爭三筆土地，原告依不當得利之
    規定請求被告返還15年相當於租金之利益1,988,056元，及
    自起訴狀繕本送達翌日即97年12月24日起至清償日止按年利
    率百分之五計算之利息，自有理由。從而，本件原告之訴為
    有理由，應予准許。
十、兩造陳明願供擔保請准為假執行及免為假執行，經核均無不
    合，爰分別酌定相當之擔保金額併准許之。
十一、結論：本件原告之訴為有理由，並依民事訴訟法第78條、
      第390條第1項、第392條第2項，判決如主文。
中    華    民    國    98    年    6     月    26    日
                  民事第一庭    法  官  黃倩玲
以上正本係照原本作成。
如對判決上訴，應於判決送達後20日內向本院提出上訴狀。
中    華    民    國    98    年    6     月    29    日
                                書記官  楊美芳
 附表（申報地價）
┌────┬────┬────┬────┐
│        │ 124地號│ 127地號│ 159地號│
├────┼────┼────┼────┤
│80年7月 │   416元│ 518.4元│2387.2元│
├────┼────┼────┼────┤
│83年7月 │   424元│   530元│  2453元│
├────┼────┼────┼────┤
│86年7月 │   424元│   530元│  2453元│
├────┼────┼────┼────┤
│89年7月 │   424元│   530元│  2453元│
├────┼────┼────┼────┤
│93年1月 │   424元│   493元│  1749元│
├────┼────┼────┼────┤
│96年1月 │   456元│   524元│1755.2元│
└────┴────┴────┴────┘


司法院資訊處製作；財團法人民間司法改革基金會備份。
